#Les 4: Lineaire regressie

```{block2, type='ABD'}

Lees Chapter 17 (*Regression*):

* 17.1 *Linear regression*
* 17.2 *Confidence in predictions*
* 17.3 *Testing hypotheses about a slope*
* 17.4 *Assumptions of regression*
* 17.5 *Assumptions of regression*


```

##Lineaire regressie in R
Zoals in de vorige les al genoemd voer je een lineaire regressie uit met de functie `lm()`.
Als voorbeeld de data van de ijklijn van het zetmeelpracticum uit jaar 1:

```{r, echo=FALSE}
library(readxl)
library(knitr)
ijklijn <- read_excel("../data/ijklijn.xlsx")
kable(ijklijn, caption="ijklijn zetmeelproef")

```

###data importeren
Als de data in een Excelbestand staat, importeer je die met de functie `read_excel` uit de package *readxl*.
Bijv.:

```{r, eval = FALSE}

library(readxl)
ijklijn <- read_excel("ijklijn.xlsx")

```


###Figuur maken
Het is een goede gewoonte om de data eerst in een figuur weer te geven.
Dan zie je in één oogopslag of het wel zin heeft de data te gebruiken voor je ijklijn:

```{r, echo=TRUE, message=FALSE}
library(tidyverse)
ijklijn %>% 
  ggplot(aes(absorptie, concentratie)) +
  geom_point() +
  geom_smooth(method = "lm", se=FALSE) +
  theme_classic()

```

Met de regel `geom_smooth(method="lm", se=FALSE)` voeg je de regressielijn al toe.
`method="lm"` geeft aan dat de lijn bepaald wordt via de functie `lm()`, dus het GLM.


###Variantieanalyse uitvoeren
Maar wil je details van de uitgevoerde GLM bekijken, moet je alsnog de functie `lm()` uitvoeren:

```{r}
fit <- lm(ijklijn$concentratie~ijklijn$absorptie)
summary(fit)
```

Je krijgt dan flink wat output.
In volgorde:

* **Call**: Het GLM dat je hebt uitgevoerd
* **Residuals**: De afwijkingen t.o.v. de ijklijn
* **Coefficients**: de parameterwaarden van het regressiemodel. 
    * **intercept** is het snijpunt met de y-as (b in de functie $y=ax+b$). 
    * **ijklijn$absorptie** is de richtingscoëfficient (dus a in de functie $y=ax+b$). 
    * **Estimate** is de geschatte parameterwaarde.
    * **Std. Error** is de standaardfout van de geschatte parameterwaarde.
    * **t value** is de t-waarde van de geschatte parameterwaarde (onder de H~0~ dat de parameterwaarde 0 is).
    * **Pr(>|t|)** is de p-waarde van de tweezijdig tweezijdig uitgevoerde t-toets
* **Signif. codes**: de betekenis van de sterretjes (in welke klasse de p-waarde valt).
* **Residual standard error**: de geschatte standaarddeviatie van de residuën (het gemiddelde is altijd 0).
* **Multiple R-squared**: de R^2^, oftwel de fractie verklaarde variantie (hoe dichter bij 1 des te beter de fit).
* **Adjusted R-squared**:  de R^2^, gecorrigeerd voor de complexiteit van je model.
* **F-statistic**: De berekende F-waarde.
* **p-value**:  de p-waarde die volgt uit de F-toets.

Voor meer details, zie de volgende [link](https://stats.stackexchange.com/questions/5135/interpretation-of-rs-lm-output){target="_blank"}


##Regressiemodel gebruiken voor voorspellingen
Vaak voer je een regressie uit om een rekenmodel te maken.
Een voorbeeld is de ijklijn van hiervoor.
Zo'n ijklijn hebben jullie vorig jaar gebruikt om gevonden absorptiewaarden uit de zetmeeltest om te zetten naar de geschatte zetmeelconcentratie.

De omslachtige manier is om uit R de parameterwaarden van de regressie-analyse te halen, in Excel een functie te maken, en hiermee de concentraties te berekenen.

Het kan eenvoudiger in R:

```{r, eval=FALSE}
library(readxl)
library(writexl)

#Formule maken voor ijklijn
fit <- lm(concentratie~absorptie ,data=ijklijn)

#Meetdata laden. Zorg dat deze exact dezelfde
#variabelenaam heeft als de ijklijn voor absorptie
zetmeelproef <- read_excel("zetmeelproef.xlsx")

#Voorspel de concentratie met de functie predict()
zetmeelproef$concentratie <- predict(fit, zetmeelproef)

#Data kan je opslaan als csv-bestand (kan je weer lezen in Excel)
write_excel(zetmeelproef, "zetmeelproef.csv")

```


Let op:

* Zorg ervoor dat je in het lm-model alleen de variabelenamen gebruikt, dataframe roep je op via het argument `data=`).
* De variabele met de gemeten waarden moet exact dezelfde naam hebben als die van het lm-model.
* Wil je van een enkele waarde de voorspelling hebben, moet het toch aangeboden worden als een dataframe in de functie `predict`: bijv. `predict(fit, data.frame(absorptie=1.5))`.




##Oefenen met data

```{exercise, zeugen}

Er wordt verondersteld dat de gewichtstoename van zeugen tijdens de dracht een voorspellende waarde hebben voor het geboortegewicht van de biggen.
Dat is onderzocht bij 10 zeugen.

* Download de file zeugen.xslx van blackboard
* Maak een grafiek met gewichtstoename_zeug op de x-as en geboortegewicht op de y-as
* Voor een lineaire regressie uit, en zoek uit wat de R^2^ en de p-waarde is.
* Voorspel wat het geboortegewicht is van de biggen indien de zeug tijdens de dracht 15 kg toeneemt.

```



##Opgaven uit het boek
```{exercise, les4}

Maak de volgende *practical problems* uit het boek:

1\*, 2\*, 3\*, 4, 5, 6\*, 7, 8, 9, 12, 14, 16, 17\*

\*Niet met de hand uitrekenen, gebruik lm() en de output er van in R


```
