#Les 6: Two-way ANOVA

```{block2, type='ABD'}

Lees Chapter 18 (*Multiple explanatory variables*):

* Alle paragrafen

```

Stel, je wilt het effect van drie soorten bemesting op plantengroei uittesten op een groot proefveld.
Het proefveld heeft een duidelijk gradient van droog naar vochtig.
Tijdens de lessen over *experimental design* heb je gehoord over het *randomized block design* (gewarde blokproef).
Deze opzet past precies bij dit onderzoek.
Je verdeelt dan het proefveld in blokken, dwars op de richting van de vochtgradiënt. Binnen de blokken verdeel je dan random de plots voor iedere soort bemesting.
In je statistisch model moet je dan het blokeffect meenemen.
Dat kan met een **two-way ANOVA**.


Je gebruikt dezelfde functie `lm()` als voor de regressie en de one-way ANOVA:

```{r, eval = FALSE}
fit <- lm(groei~bemesting+blok)

```

Daarna kan je met een posthoctoets checken welke bemesting verschilt van elkaar.
De posthoctoets houdt rekening met de verschillen tussen de blokken.

```{r, eval = FALSE}
library(DescTools)
PostHocTest(aov(fit), which = "bemesting", method = "hsd")

```

##Voorbeeld
R bevat een dataset van een experiment over effect van vitamine C op tandgroei.
De vitamine werd toegediend aan huiscavia's (*Cavia porcellus*)in drie doses (*dose*) (0,5, 1 en 2 mg/dag) op twee verschillende manieren (*supp*): sinaasappelsap of vitamine C druppels.
De lengte van odontoplasten (groeicellen van de tanden) werden gemeten.

De data importeren:
```{r}
data("ToothGrowth") 
```

Checken wat de structuur is:
```{r}
str(ToothGrowth)
```

De verklarende variabelen *supp* en *dose* willen we in de statistische toets behandelen als een factor (categoriedata).
Maar zoals je in bovenstaande overzicht ziet staan, wordt *dose* niet als factor herkend.
Dat kunnen we oplossen met:

```{r}
ToothGrowth$dose <- factor(ToothGrowth$dose)
```

Ook handig om te checken hoeveel herhalingen er zijn gedaan per behandeling:

```{r}
table(ToothGrowth$supp, ToothGrowth$dose)
```

Zo te zien dus een mooi gebalanseerd *full factorial design*.

Altijd goed om eerst de data te bekijken met een paar figuren.
Als eerste een boxplot:

```{r}
library(tidyverse)
ToothGrowth %>% 
  ggplot(aes(dose, len, colour = supp)) +
  geom_boxplot() +
  theme_classic()

```

Bij de lagere doses geeft vitamine C (VC) kortere odontoplasten (len) dan sinaasappelsap (OJ), maar niet bij de hoogste dosis.
Er is dus mogelijk een **interactie-effect**.
Verder zie je dat hogere dosis consequent leidt tot langere odontoplasten.
Dat duidt op een **hoofdeffect** van dose.

Een lijnfiguur kan het nog duidelijker maken (nu met dose en supp omgedraaid):

```{r}
ToothGrowth %>% 
  ggplot(aes(supp, len, colour = dose)) +
  geom_point(stat = 'summary', fun.y=mean, size =3) +
  geom_jitter(width=0.1) +
  stat_summary(aes(group = dose), fun.y=mean, geom='line') +
  theme_classic()
```

Het effect van OJ naar VC is bij dosis 0,5 en 1 hetzelfde, maar afwezig bij dosis 2.
Een duidelijke aanwijzing voor een interactie-effect.

Met een *two-way ANOVA* (meervoudige variantie-analyse) kunnen we testen of dat inderdaad zo is:

```{r}
fit <- lm(len ~ dose * supp, data=ToothGrowth)
anova(fit)
```

Dose en supp hebben allebei een significant hoofdeffect (p < 0,05), maar beide hebben ook een interactie-effect (*dose:supp*). 

We kunnen dus de volgende nulhypotheses verwerpen:

$H_{0}: \mu_{OJ} = \mu_{VC}$

ten faveure van:

$H_{1}: \mu_{OJ} \neq \mu_{VC}$

En:

$H_{0}: \mu_{D0.5} = \mu_{D1} =\mu_{D2}$

ten faveure van:

$H_{1}:$ tenminste twee van de drie $\mu$'s zijn verschillend.

Dat waren de hoofdeffecten.
Voor de interactie-effecten hebben we de volgende nulhypothese:

H~0~: er is geen sprake van een interactie-effect waarbij het effect van supp op len afhangt van welke dosis wordt gehanteerd of andersom, waarbij het effect van dosis op de groei afhangt van welke supp wordt gehanteerd.

ten faveure van:

H~1~: er is sprake van een interactie-effect

Wil je de gemiddelden per combi:

```{r}
ToothGrowth %>% 
  group_by(dose, supp) %>% 
  summarise(mean_len = mean(len),
            se = sd(len)/sqrt(length(len)))
```

Willen we checken welke combinaties van elkaar verschillen, dan kunnen we een posthoctoets uitvoeren (in dit geval Tukey-HSD omdat alle groepen even groot zijn):

```{r}
library(DescTools)
PostHocTest(aov(fit), method = "hsd")

```

Een flinke lijst output.



```{exercise, les6}

Maak de volgende *practical problems* uit het boek:

1, 2, 3, 4, 5, 6, 7, 8, 9

```


